【裁判字號】    91,上易,209
【裁判日期】    920121
【裁判案由】    侵權行為損害賠償
【裁判全文】
臺灣高等法院臺南分院民事判決  九十一年度上易字第二０九號  ｅ
      上  訴  人  乙      ○
      被 上 訴人  甲  ○  ○.
右當事人間請求侵權行為損害賠償事件，上訴人對於中華民國九十一年八月七日台灣
雲林地方法院第一審判決（九十一年度訴字第二０四號）提起上訴，本院判決如左：
      主      文
原判決關於命上訴人給付超過新台幣伍萬陸仟參佰參拾玖元及該部分假執行之宣告，
暨訴訟費用之裁判均廢棄。
右開廢棄部分，被上訴人在第一審之訴及其假執行之聲請均駁回。
上訴人其餘上訴駁回。
第一、二審訴訟費用（確定部分除外）由被上訴人負擔十分之一，餘由上訴人負擔。
      事      實
甲、上訴人方面：
一、聲明：求為判決：(一)原判決命上訴人給付被上訴人精神慰撫金新台幣（下同）二
    十萬元部分廢棄。(二)右廢棄部分，被上訴人在第一審之訴及假執行之聲請均駁回
    。(三)第一、二審訴訟費用，由被上訴人負擔。
二、陳述：除與原判決記載者相同，予以引用外，補稱略以：
（一）對於原審以上訴人在本件車禍事故發生時係持學習駕照行駛，有違法令，認定
      上訴人在本件事件中應負擔四十％之過失責任，對造應負擔六十％之過失責任
      ，認屬允當；又對於被上訴人支出之醫療費用新台幣九千三百四十八元及計程
      車費用一萬四千元之請求，並無不服，此部分未上訴。但對於原審認被上訴人
      請求非財產上之精神損害賠償金額為二十萬元一項，尚有未洽，乃對此提起上
      訴，理由如下：
    (一)肇事現場為雲林縣一五八甲線九公里七百公尺處，道路型態為直路，限速為四
      十公里，事故位置為快車道，路面狀況為乾燥、道路無障礙。上訴人所駕駛之
      車牌號碼Ｃ五—一一四三號自用小客車，沿雲林縣褒忠鄉縣由東往
      西方向行駛，行經上開路段時，適被上訴人由南往北欲穿越該路段；且肇事後
      之位置，上訴人所駕駛之上開自小客車，停放於上開路段快車道上，該自小客
      車右前輪距路面邊緣線約有零點三公尺，右後輪距路面邊緣線約一點一公尺，
      是肇事後之位置，上訴人所駕駛之自小客車車身全部位於該上述路段之快車道
      上，而右後輪後方約三十點二公尺處，有長約六點五公尺之煞車痕等情，有雲
      林縣警察局於九十一年三月二十一日所報告之道路交通事故調查報告表一件、
      車禍現場照片六幀附卷可憑，足見上訴人所駕駛之自小客車未跨越行駛至路面
      邊緣線，從剎車痕跡足見上訴人在見到被上訴人欲闖入上訴人行駛方向之快車
      道，有剎車之意識和動作，在剎車後上訴人見被上訴人趴在自小客車前窗玻璃
      上，為就傷者和避免在交通高峰時間造成交通阻塞將車移到如相片所示之靜止
      處。
    (二)華濟醫院當日晚間醫治被上訴人時，為被上訴人所進行之酒精濃度檢測值顯示
      ，被上訴人於九十年三月十五日晚間二十一時二十一分所檢測出酒精濃度高達
      三二八ｍｇ/ｄｌ（經換算後為一‧六四ｍｇ/ｌ），且達到該酒精濃度時，身
      體呈現呆滯木僵、昏迷、氣管有吸入嘔吐之虞等情，有華濟醫院九十一年六月
      十七日第九一０六一七０二號函附之酒精檢測報告，法務部法醫研究所八十七
      年十二月七日法醫所八七文理字第０六一一號函各一件在卷可查，參以被上訴
      人於庭上訊問時字承「車禍發生時我走到什麼地方，我已忘記」（見九十一年
      六月十日準備程序筆錄）等語，顯見被上訴人當時因酒後注意力甚低，已失自
      我控制能力，對於其行走至何處和危險毫無判斷能力。
    (三)事故發生後上訴人為救治病患，將車子從有剎車痕處移到照片之靜止位置，同
      時報警，也通知公司同仁前來協助處理，因嘉義華濟醫院在事故發生當晚無加
      護病房可供使用，公司同仁即刻聯繫並親自護送被上訴人到新營營新醫院，請
      求醫生當夜為被上訴人動手術。上訴人在九十年三月十五日至九十年四月十五
      日之期間曾多次前往看視被上訴人，期間並支付被上訴人靜養所需之營養費用
      現金八千元、五千元各一次，共計一萬三千元，被上訴人在庭上也承認收到如
      上現金。
    (四)車禍發生後，上訴人也承受相當之精神壓力和經濟壓力。上訴人出生於五十七
      年九月二十九日，原籍福建福州市，大學畢業，於八十九年八月入籍台灣。上
      訴人平日生活節儉，努力向上才可立足于台灣社會。目前在台灣高鐵二七０承
      攬商的工作是合同式，簽訂工作期間為二０００年十月二日至二００二年十二
      月三十一日，每月薪水為三萬三千二百元，無其他經濟來源，名下僅有一輛自
      小客車為工作之交通工具，工作所得扣除支付上訴人平常生活開支，上訴人目
      前已離婚除扶養六十五歲母親和獨立負擔一個七歲女兒之生活和教育費用，所
      剩無幾，並向親友借貸用以支付被上訴人之部分費用，足見上訴人之經濟能力
      有限，台灣目前失業率高，上訴人在合同到期後能否有工作和收入是未知。
（二）上訴人對被上訴人因何於九十年七月十四日住院進行擴創手術有質疑。被上訴
      人在事故當夜就接受了手術，接受治療的是因車禍發生發生而造成骨折的兩小
      腿，上訴人隔天早上十一時就到院探視被上訴人，當時被上訴人神智是清醒，
      當天傍晚就送到普通病房住院治療。在被上訴人住院期間，上訴人多次前往探
      視，被上訴人除因兩小腿骨折不便行走外，是可坐立於病床上的，言語清楚並
      無提起其他受傷之處，九十年四月十五日是在醫生告知被上訴人可出院回家靜
      養而出院。被上訴人在八十七年間申請身心障礙手冊時所提出之身心障礙鑑定
      表中，已明確註明其無工作，且經鑑定後為肢體類中度殘障。被上訴人於八十
      七年間，檢具財團法人天主教若瑟醫院之身心障礙鑑定表，以其兩側股骨骨折
      並兩膝關節孿縮為由，向雲林縣政府社會局申領身心障礙手冊，有雲林縣政府
      社會局九十一年六月二十日九一府社助字第九一０六００三七０一號函件之身
      心障礙鑑定表為證。
三、證據：除援用第一審所提證據外，補提合作金庫活期儲蓄存款存摺一件、特定性
    工作定期聘僱契約書一件、離婚協議書一件等影本為證，並聲請向嘉義華濟醫院
    函查病患甲○○於九十年七月二十五日至九十一年四月三日先後所為門診治療，
    其所受之傷是否因車禍所致？其先後共需若干醫藥費？及向營新醫院函查病患甲
    ○○於九十年三月五日因車禍骨折等傷住院治療，於同年四月十五日出院，其後
    為何又於九十年七月十四日至九十年七月二十四日第二次住院治療、於九十年八
    月三日至九十年八月十七日第三次治療？其第二次、第三次住院治療部分，是否
    與第一次住院治療之受傷有相關連？又該病患上開三次住院及門診治療，先後共
    需若干醫療費？
乙、被上訴人方面：
    均未於準備程序或言詞辯論期日到場，亦未提出書狀作何聲明或陳述。
丙、本院依職權調閱臺灣雲林地方法院檢察署（以下簡稱雲林地檢署）九十年度偵字
    第二八五二號被告乙○過失傷害案全卷。
      理      由
一、本件被上訴人經合法通知，無正當理由未於言詞辯論期日到場，經核無民事訴訟
    法第三百八十六條各款所列之情形，爰依上訴人之聲請，由其一造辯論而為判決
    ，合先敘明。
二、被上訴人於原審起訴主張：上訴人於九十年三月十五日下午六時三十分許駕駛自
    小客車沿雲林縣褒忠鄉○○○○○路由東向西方向行駛，途經上開路段田洋段五
    七號前，適被上訴人步行由南往北穿越該道路，已越過路面邊線到達家門前，竟
    遭上訴人撞及身體右側，並受有兩側脛腓骨骨折合併大面積皮層撕脫、頭部外傷
    、骨盆骨折等傷害，被上訴人對於系爭車禍無肇事因素，上訴人所犯過失傷害罪
    部分，業經刑事判決確定在案，上訴人侵權行為事證明確，爰依侵權行為法律關
    係，求為判命上訴人應給付被上訴人醫藥費用、減少工作收入之損失、增加生活
    上需要及精神慰撫金等，共一百二十萬元之判決等語（原判決准被上訴人請求之
    醫藥費用九千三百四十八元、增加生活所需一萬四千元，慰撫金二十萬元，而駁
    回其餘部分之請求，並按被上訴人應負百分之六十、上訴人應負百分之四十過失
    責任，經核減後上訴人應給付之金額為八萬九千三百三十九元，再扣減上訴人已
    支付之一萬三千元而判准上訴人應給付被上訴人七萬六千三百三十九元及法定遲
    延利息）。
    上訴人則以：對於原審以上訴人應負擔百分之四十之過失責任，被上訴人對造應
    負擔百分之六十之過失責任，認屬允當；對於原審准許被上訴人醫療費用九千三
    百四十八元及增加生活上需要之費用一萬四千元，對之並無不服，此部分未上訴
    。但對於原審准被上訴人之精神損害賠償金二十萬元部分不服而本件為上訴，因
    原審未考量被上訴人之過失責任較重，其原即為殘障之人其傷勢並非均係本件車
    禍所致，且上訴人原籍福建福州市，大學畢業，於八十九年八月入籍台灣。目前
    雖在台灣高鐵二七０承攬商的工作是合同式，簽訂工作期間為二０００年十月二
    日至二００二年十二月三十一日，每月薪水為三萬三千二百元，台灣目前失業率
    高，其在合同到期後能否有工作和收入是未知；上訴人目前已離婚，工作所得扣
    除支付上訴人平常生活開支，還要扶養六十五歲母親和獨立負擔一個七歲女兒之
    生活和教育費用，所剩無幾，並向親友借貸用以支付被上訴人之部分費用，足見
    上訴人之經濟能力非佳等語資為抗辯（上訴人僅就原審判准之慰撫二十萬元部分
    不服提起上訴，被上訴人對其被駁回部分均未上訴，故本件本院審理範圍僅應就
    原審判准慰撫金二十萬元部分是否允當為審究，合先敘明）。
三、被上訴人起訴主張上訴人於上開時間、地點，駕駛車牌號碼Ｃ五─一一四三號自
    小客車，快速行駛於該路段，未注意車前狀況及未減速慢行，且依當時情形亦無
    不能注意之情事，適被上訴人由南往北欲穿越該路段，因不及閃避，致其自小客
    車車頭正面衝撞被上訴人，致使被上訴人受有兩側脛腓骨骨折合併大面積皮層撕
    脫、頭部外傷、骨盆骨折之過失傷害等情，已經上訴人自承在卷，並有華濟醫院
    九十一年四月三日診斷證明書一件（見原審卷第二五頁）、車禍之照片等為證，
    且上訴人所犯過失傷害罪部分，復經臺灣雲林地方法院虎尾簡易庭以九十年度虎
    交簡字第一五六號判處上訴人拘役二十日確定在案，並經本院依職權調取上開刑
    事案卷（含警卷、偵卷）核閱無訛，上訴人確有本件過失行為致被上訴人受傷之
    事實，堪信為真實。
四、按因故意或過失不法侵害他人之權利者，負損害賠償責任。不法侵害他人之身體
    、健康、名譽、自由、信用、隱私、貞操，或不法侵害其他人格法益而情節重大
    者，被害人雖非財產上之損害，亦得請求賠償相當之金額。民法第一百八十四條
    第一項前段、第一百九十五條第一項前段分別定有明文。查上訴人就本件車禍之
    發生既有過失責任，則被上訴人請求醫藥費、增加生活上需要之費用、精神慰撫
    金之損害賠償，即屬於法有據。其中被上訴人請求之醫藥費九千三百四十八元、
    增加生活上需要之費用一萬四千元部分，於原審判決後，兩造對之均未上訴，為
    已確定之部分，至於被上訴人請求精神慰撫金損害部分，上訴人對之為上訴，於
    茲應審究者為該精神慰撫金以多少金額為適當。經查：
    (一)查上訴人駕車行駛於快車道上，固應注意車前狀況，隨時採取必要安全措施，
      以避免車禍之發生，而被上訴人係行人，欲穿越快車道時，應注意左右兩方無
      來車時始可穿越，詎被上訴人疏未注意左右兩方確無來車，而貿然穿越道路，
      適上訴人駕駛之汽車駕至，亦疏未注意車前狀況，致肇生本件車禍，是兩造對
      本件車禍之發生均應有過失責任甚明；又本件車禍經送請台灣省嘉雲區車輛行
      車事故鑑定委員會鑑定，亦認為被上訴人應為肇事主因，被上訴人應為肇事次
      因，有該鑑定意見書在卷可憑（見雲林地檢署九十年度偵字第二八五二號卷第
      二三－二五頁），亦同本院之見解，本院斟酌全部情狀，認本件車禍被上訴人
      應負百分之六十之過失責任，上訴人應負百分之四十之過失責任，而上訴人對
      之亦不爭執。
    (二)次查，被上訴人於八十七年間即因其兩側股骨骨折併兩膝關節及左踝關節孿縮
      等情，已向雲林縣政府社會局請領得身心障礙手冊一節，屬兩下肢顯著機能障
      礙之中度肢障，有雲林縣政府社會局九十一年六月二十日九一府社助字第九一
      ０六００三七０一號函附之身心障礙鑑定表（見原審卷第四七、八一－八七頁
      ）附卷可稽，是被上訴人自八十七年間起，左右下肢即有障礙存在甚明。而被
      上訴人經本件車禍，其雖亦受有兩側脛腓骨骨折合併大面積皮層撕脫、頭部外
      傷、意識障礙、兩股骨折「舊性」骨折、骨盆骨折等傷害，有營新醫院九十年
      五月二十九日診斷證明書（見警卷）在卷可參，及其後於九十年七月十四日、
      九十年八月三日分別再住院治療其受傷之傷口，但被上訴人原即屬兩下肢中度
      肢障之人，其於本件車禍後仍不良於行，難認係本件車禍造成之結果。且本件
      車禍發生前被上訴人喝酒至其血液中之酒精濃度高達三二八ｍｇ／ｄｌ（按：
      經換算後為一‧六四ｍｇ／ｌ），且達到該酒精濃度時，身體狀況會呈現呆滯
      木僵、昏迷、氣管有吸入嘔吐之虞等情，有華濟醫院九十一年六月十七日華（
      圖）字第九一０六一七０二號函附之酒精檢測報告、法務部法醫研究所八十七
      年十二月七日法醫所八七文理字第０六一一號函各一件（見原審卷第八八－八
      九、一六四－一六五頁）在卷足佐。
    (三)再查被上訴人為四十年八月一日出生，國小畢業學歷，名下無任何財產資料；
      上訴人為五十七年九月二十九日出生，大學畢業學歷，於九十年度薪資所得總
      額為四十萬七千一百零二元，於名下並無任何財產資料等情，有財政部財稅資
      料中心九十一年十二月三十日資五字第九一二三五一六一號函及雲林縣政府社
      會局前揭函（參見上訴人陳述、原審卷第八十三頁、本院卷第七九－八四頁）
      各一件附卷可參。查上訴人原籍福建福州市，於八十九年八月入籍台灣。目前
      雖在台灣高鐵二七０承攬商的工作是定期聘僱契約，簽訂工作期間為二０００
      年十月二日至二００二年十二月三十一日，每月薪水為三萬三千二百元，有其
      契約書影本附卷可稽（見本院卷第十七－十八頁），而台灣目前失業率高，其
      定期聘僱契約到期後能否有工作和收入仍屬未知；上訴人目前已離婚，有其提
      出離婚協議書影本卷可參（見本院卷第十九頁），工作所得扣除支付上訴人平
      常生活開支，還要扶養六十五歲母親和獨立負擔一個七歲女兒之生活和教育費
      用，所剩並不多，而被上訴人原即為中度肢障之人，本件車禍之傷勢非係造成
      被上訴人中度肢障之原因，及被上訴人之過失責任較重，車禍發生前已喝酒醉
      等情，本院審酌前述兩造之身分、地位、經濟能力、被上訴人所受之痛苦及以
      上等情狀，認被上訴人請求非財產上之損害賠償以十五萬元為適當，逾此部分
      之請求，尚有未當不應准許。
    (四)綜上所述，被上訴人請求經准許之醫藥費九千三百四十八元、增加生活上需要
      之費用一萬四千元及精神慰撫金十五萬元，三者合計為十七萬三千三百四十八
      元（計算式：9348元+14000元+150000元＝173348元）。
五、次按損害之發生或擴大，被害人與有過失者，法院得減輕賠償金額，或免除之。
    民法第二百十七條第一項定有明文。查本件車禍被上訴人應負百分之六十之過失
    責任，上訴人應負百分之四十之過失責任，已如前述，則應按被上訴人過失比例
    酌減上訴人應負之損害賠償金。故被上訴人得請求之賠償金額為八萬九千三百三
    十九元（計算式：173348元×40﹪＝69339元，小數點以下四捨五入）。另上訴
    人於本件車禍發生後，先後已給付被上訴人一萬三千元等情，為被上訴人自認在
    卷，應信為真實，自應於被上訴人所得請求之金額扣減該一萬三千元，經扣減後
    ，被上訴人尚得請求之金額為五萬六千三百三十九元。
六、綜上所述，被上訴人本於侵權行為之法律關係請求上訴人應給付被上訴人五萬六
    千三百三十九元，為有理由，應予准許；而原判決准被上訴人之金額為七萬六千
    三百三十九元，上訴人對原判決准許精神慰撫金額聲明不服，求為廢棄原判決。
    查原判決准許逾上開五萬六千三百三十九元部分之金額，尚有未洽，上訴人此部
    分之上訴為有理由，應將原判決廢棄改判如主文第二項所示，至於上訴人其餘之
    上訴，並無所據，應予駁回。
七、據上論結，本件上訴人之上訴為一部有理由、一部無理由，依民事訴訟法第四百
    六十三條、第三百八十五條第一項前段、第四百五十條、第四百四十九條第一項
    、第七十九條但書，判決如主文。
中      華      民      國    九十二    年      一      月    二十一    日
                                    臺灣高等法院臺南分院民事第三庭
~B1審判長法官  林    輝    雄
~B2      法官  丁    振    昌
~B3      法官  王    明    宏
右為正本係照原本作成。
不得上訴。
中      華      民      國    九十二    年      一      月    二十四    日
                                        法院書記官  侯    瑞    富


司法院資訊處製作；財團法人民間司法改革基金會備份。
